臺灣臺中地方法院民事裁定　　　　　　100年度家聲字第214號
聲　請　人　鍾佳宏
非訟代理人　駱威文律師
相　對　人　沈雅慧
非訟代理人　尤榮福律師
上列當事人間請求給付扶養費事件，本院裁定如下：
    主  文
相對人應自本裁定確定之日起分別至未成年子女鐘秉昀、鍾安昀
年滿二十歲之日止，按月於每月十日給付聲請人關於未成年子女
鐘秉昀、鍾安昀之扶養費用各新臺幣萬捌仟元。如自本裁定確
定之日起遲誤一期履行，其後之給付視為亦已到期。
程序費用由相對人負擔。
    理  由
一、本件聲請意旨略以：
  (一)聲請人與相對人原為夫妻關係，婚後育有未成年子女鍾秉昀
    （男、民國86年1月17日生）、鍾安昀（女，91年9月20日生
    ）2 人。兩造於97年10月27日協議離婚，並約定鍾秉昀、鍾
    安昀之權利義務由雙方共同行使、負擔。嗣因相對人對鍾秉
    昀、鍾安昀，有不適任親權人之行為，聲請人乃聲請改定由
    其單獨任鍾秉昀、鍾安昀之親權人，經本院以99年度監字第
    189號、99年度家抗字第100號民事裁定、臺灣高等法院臺中
    分院以100年度非抗字第155號民事裁定，就聲請人及相對人
    所生未成年子女鍾秉昀、鍾安昀權利義務之行使或負擔，改
    定由聲請人任之，並於100 年4月7日確定在案。又雙方於離
    婚時，業已協議「雙方約定日後若未成年子女共同與男方（
    即聲請人）抑或與女方（即相對人）同住，即與其等同住之
    一方需負責照護其等所有生活食衣住行及教養等，而未與其
    等同住之一方需每月負責給付他方7 萬5000元（按指新臺幣
    ，下同）整，作為未成年子女有關之生活、教育等費用」。
    而相對人自96年12月間起，即未與鍾秉昀、鍾安昀同住，且
    鍾秉昀、鍾安昀之權利義務之行使負擔，既經改由聲請人任
    之，相對人依法即應給付聲請人關於鍾秉昀、鍾安昀之扶養
    費。
  (二)兩造均為資深執業醫師，收入與經濟狀況遠高於一般人，生
    活程度自優於常人甚多，鍾秉昀、鍾安昀之生活當然亦應相
    當於如此之經濟環境與程度。相對人前亦曾與鍾秉昀、鍾安
    昀同住，且雙方既於離婚協議書中為上述約定，亦認以此作
    為鍾秉昀、鍾安昀之生活教養費用亦屬相當，並肯認無論是
    否與鍾秉昀、鍾安昀同住，均不能因而影響或犧牲鍾秉昀、
    鍾安昀之生活程度及品質。茲相對人因改定子女親權人或不
    與子女同住時，即主張減縮金額，不僅不合事理之處立見，
    亦形同處罰鍾秉昀、鍾安昀。
  (三)聲請人對鍾秉昀、鍾安昀疼愛有加，且竭盡所能給予鍾秉昀
    、鍾安昀與自己經濟狀況相當之教養，鍾秉昀、鍾安昀之教
    育、家教、補習費用及保險費等，總計即達10萬7088元，且
    其中除鍾安昀之東海先修班管絃樂團及鍾秉昀之作文及國學
    部分外，均係自相對人與鍾秉昀、鍾安昀同住時即有支出，
    而延續至今。衡諸鍾秉昀、鍾安昀關於學校課業方面之補習
    ，如英文、數學、理化等，每人僅2至3科而已，與現今一般
    學生之補習科目數量相較，實屬正常，並無繁重可言，甚至
    以相對人要求之資優教育而言，尚稱過於輕鬆。再者，相對
    人於本院99年度司暫家護字第525 號案件中曾自承「我知道
    女兒很期待打羽毛球」等語，足見聲請人所列舉之鍾秉昀、
    鍾安昀教育、家教、補習等支出，均係相對人贊成且支持，
    甚至係相對人或子女主動要求者，相對人知之甚明，雙方亦
    按此訂明離婚後所負擔之費用，並支付之，實不容事後翻異
    ，否則將剝奪鍾秉昀、鍾安昀學習之機會，而對其等造成不
    利益。
  (四)相對人今年與鍾秉昀見面時，曾提及其現在收入較以前為多
    等語，而徵諸卷內相對人所得稅申報資料，相對人97年、98
    年之綜合所得總額分別為345萬餘元、357萬餘元，99年再增
    為407 萬餘元，足見其所得確實逐年增加中。又相對人自承
    目前擔任國光生技公司主管，參諸相對人於本院99年度監字
    第189號案件中所自行提出之國光生物科技股份有限公司（
    下稱國光生技公司）錄取通知書所載，其初入該公司擔任醫
    事處處長時之月薪為25萬元，如今已過年餘，薪資必定更高
    ，是相對人每年至少在國光生技公司領得薪資 300餘萬元；
    另相對人現仍於阮綜合醫院任職，而參諸相對人自97年至99
    年間，每年自該院領得300餘萬元，是相對人於100年度之所
    得絕對在 600萬元以上，甚至達700、800萬元。而聲請人新
    購房屋，背負鉅額房貸，另有車貸、信用貸款，每月須繳納
    房貸7萬餘元、車貸3萬3000元、信用貸款約2 萬元；再者，
    聲請人原居住之舊屋至今每月仍須負擔2 萬元貸款。綜上所
    述，鍾秉昀、鍾安昀之教育、保險項目等費用，再參酌上開
    房貸、車貸等費用，併計其他費用，鍾秉昀、鍾安昀每月之
    扶養費用遠遠超過15萬元；而以兩造之身分、地位及聲請人
    平均每月薪資31萬元，相對人則為50萬元以上等情以觀，鍾
    秉昀、鍾安昀應享有遠高於一般人之生活及教育水準，若其
    2 人每月花費以15萬元計算，尤嫌過低。依照行政院主計處
    99年臺中市家庭收支調查表所示，平均每戶年所得收入總計
    為114萬餘元，平均每人每月之消費支出及非消費支出約為2
    萬4000餘元；而兩造年所得收入總計超過1000萬元，約為平
    均家戶所得之9倍，是鍾秉昀、鍾安昀每人每月之支出以22
    萬元計算，並不為過。又聲請人係子女之實際負責生活照顧
    之人，所付出之勞力亦非不能評價為扶養費之一部，故聲請
    人與相對人應以1比4之比例分擔鍾秉昀、鍾安昀之扶養費，
    爰依法請求相對人自裁定確定日起，至未成年子女鍾秉昀、
    鍾安昀成年之日止，按月於每月10日前給付聲請人關於未成
    年子女鍾秉昀、鍾安昀扶養費各15萬元，如有遲誤一期履行
    ，其後之給付視為亦已到期等語。
二、相對人則以：
  (一)雙方離婚協議書固有約定未與子女同住之一方須按月給付他
    方 7萬5000元，然此係指在雙方共同行使負擔子女之權利義
    務、平和之情形下，而現在上開協議之基礎已有變更，不能
    再依上開協議計算子女扶養費之金額。
  (二)聲請人當時信誓旦旦地表示依其能力可獨自扶養鍾秉昀、鍾
    安昀，相對人亦認以聲請人之職業及收入支付鍾秉昀、鍾安
    昀之扶養費用應綽綽有餘，今卻又要求相對人負擔扶養費用
    。相對人雖願意負擔鍾秉昀、鍾安昀之扶養費，然扶養費之
    數額應該依照行政院主計處臺灣地區家庭收支調查報告臺中
    市民均每人每月支出作為計算鍾秉昀、鍾安昀扶養費用之標
    準，並由雙方平均分擔。
  (三)又關於鍾秉昀、鍾安昀之教養問題，相對人與聲請人一直有
    很大之歧見，相對人認為鍾秉昀、鍾安昀應該自然地成長，
    學習自動自發習慣的養成，而非強迫學習或只是茶來伸手。
    補習或才藝對相對人而言，除非兩造能直接介入，要不然只
    是讓鍾秉昀、鍾安昀寫更多無謂的作業及消磨時間而已，是
    聲請人所列出之鍾秉昀、鍾安昀教育費實屬過高，且其中幾
    項亦屬虛報或不必要，是相對人雖願意付扶養費，然不願意
    將錢用在非必要之處，請求駁回聲請人之聲請等語，資為抗
    辯。
三、本院查：
  (一)按父母對於未成年之子女，有保護及教養之權利義務，民法
    第1065條第1項前段、第1069條本文、第1084條第2項分別定
    有明文。次按民法第1084條第2 項所定保護及教養之權利義
    務，包括扶養在內（最高法院92年度臺上字第 219號判決參
    照）；且保護教養費用（扶養費）係基於親子關係本質而生
    ，不論父母之婚姻關係存續、解消甚或原無婚姻關係，父母
    有無任親權人，父母對於未成年子女保護教養費用之分擔義
    務均不受影響。再按法院依民法第1055條之規定，為酌定、
    改定或變更親權人時，得命給付扶養費，並得依聲請或依職
    權，命為一次給付或分期給付，分期給付遲誤一期履行者，
    其後之期間視為亦已到期，亦為非訟事件法第127條第1項、
    第2 項所明定；又上開法條所定扶養費請求之主體為非訟事
    件之當事人（父母），並非未成年子女，而具有法定程序擔
    當之性質，此與民法第1114條第1 款所定直系血親相互間互
    負扶養義務者不同（最高法院94年度臺抗字第364 號裁定意
    旨亦可資參照）。
  (二)聲請人主張其與相對人原為夫妻，共同育有未成年子女鍾秉
    昀、鍾安昀，雙方於97年10月27日協議離婚，並約定鍾秉昀
    、鍾安昀之權利義務由雙方共同行使、負擔，嗣因相對人對
    鍾秉昀、鍾安昀，有不適任親權人之行為，聲請人乃聲請改
    定由其單獨任鍾秉昀、鍾安昀之親權人，經本院以99年度監
    字第189號、99年度家抗字第100號民事裁定、臺灣高等法院
    臺中分院以100年度非抗字第155號民事裁定，就聲請人及相
    對人所生未成年子女鍾秉昀、鍾安昀權利義務之行使或負擔
    ，改定由聲請人任之，並於100 年4月7日確定在案等情，業
    據聲情人提出臺灣高等法院臺中分院100年度非抗字第155號
    民事裁定、確定證明書、本院99年度家抗字第100號、99 年
    度監字第189號民事裁定、兩願離婚協議書各1份及戶籍謄本
    2 份為證外，並經本院依職權調取前揭改定未成年人監護人
    事件卷宗查閱屬實，且為相對人所不爭執，而堪信為真實。
    相對人與聲請人既已離婚，且鍾秉昀、鍾安昀權利義務之行
    使或負擔，亦經本院改定由聲請人任之，而相對人對鍾秉昀
    、鍾安昀含括扶養在內之保護及教養義務，不因其與聲請人
    離婚而受有影響，相對人仍應按其經濟能力，分擔扶養義務
    ，是以，聲請人請求相對人給付鍾秉昀、鍾安昀至成年為止
    之扶養費，應有理由。
  (三)關於聲請人與相對人扶養鍾秉昀、鍾安昀所需支出之費用即
    其受扶養之程度，應按受扶養權利者即鍾秉昀、鍾安昀之需
    要，與負扶養義務者即聲請人與相對人之經濟能力及身分為
    適當之酌定（最高法院84年度臺上字第2888號判決參照）；
    另關於相對人應負擔之扶養費數額，亦應依其與聲請人之經
    濟能力分擔之，茲審酌：
  1.未成年子女應受扶養之數額及父母應分擔之比例，固應依前
    揭標準定之，惟就具體個案言，父母就子女實際扶養費之支
    出，每因父母教養子女之觀念、子女之身體狀況、年齡、父
    母工作之變動、收入之增減、社會經濟環境之變化，而有不
    同，子女實際受扶養所需，亦理應隨時有變動之可能，實非
    法院為裁判時所能一一查明確定，是就現實層面言，本院僅
    能盡可能參諸客觀情事，酌定一具體數額作為標準。
  2.按扶養費乃維持受扶養權利人生活所需之費用，其費用之需
    求係陸續發生，而在行使負擔子女權利義務之一方，其支出
    亦屬繼續性之給付，並非一次給付；但如父母之一方或雙方
    過去即有惡意不給付之行為，可預見其將來有到期不履行之
    虞，則例外採用一次給付之方式，應較符合其債務之本旨。
    是本件自仍應以分期給付為原則，而本件除無其他特別情事
    足資證明有命扶養義務人一次給付之必要外，命扶養義務人
    一次給付鉅額之扶養費用總數亦不可能，是聲請人主張相對
    人應分期給付鍾秉昀、鍾安昀之扶養費用，應為有理。
  3.徵之行政院主計處每年發布之「家庭收支調查報告」中，其
    支出項目涵括食衣住行育樂及保險等生活範圍，係目前較能
    正確反映國民生活水準之數據，且係不分成年人與未成年人
    一般日常生活之消費支出，並以未成年子女鍾秉昀、鍾安昀
    居住之區域（臺中市）所作成之家庭收支調查報告內容為標
    準，應屬客觀可採。此觀諸前揭家庭收支調查報告所載以雙
    方子女鍾秉昀、鍾安昀居住地域之臺中市民，99年每人每月
    非消費性、消費性支出為2萬4422 元（元以下四捨五入）。
    又查，聲請人及相對人分別為57年6月4日、61年9月1日生，
    有上開戶籍謄本可稽，2 人均正值青壯年；聲請人係醫學系
    畢業，擔任受雇醫師，月薪約31萬元，名下有房屋3 筆、土
    地3筆、汽車1部、投資2 筆，財產總額為489萬850元，99、
    98、97年度所得給付總額分別為18萬2237元、449萬525元、
    203 萬9738元；而相對人為博士畢業，現擔任國光生技醫事
    處處長，亦於阮綜合醫院感染科擔任醫師，在國光生技公司
    之薪資為25萬元，其名下有汽車1筆，財產總額為0元；99、
    98、97年度所得給付總額分別為 422萬994元、370萬2235元
    、365 萬3467元等情，除經雙方陳明在卷外，並有聲請人提
    出之國光生技公司錄取通知書、醫事人員詳細資料、網路列
    印之阮綜合醫院各科醫師陣容資料各1 件及本院調取之稅務
    電子閘門財產所得調件明細表2 件可稽。是由上開事證觀之
    ，顯見聲請人及相對人財產、收入合計應屬高所得收入者，
    以前揭家庭收支調查報告內容作為其等扶養鍾秉昀、鍾安昀
    所需之標準，顯然過低。故本院衡酌受扶養權利者即鍾秉昀
    、鍾安昀之需要，與負扶養義務者即聲請人及相對人之經濟
    能力及身分後，兼衡以兩造於離婚時曾合意未與子女同住者
    應按月給付鍾秉昀、鍾安昀之扶養費合計7 萬5000元，應較
    符合鍾秉昀、鍾安昀之實際需要等情，認以每月每人7萬600
    0 元作為鍾秉昀、鍾安昀扶養所需之標準，較為妥適。聲請
    人於本事件審理期間，雖就其所主張每名子女每月所須扶養
    費之金額，由7 萬5000元變更、提高為金額為22萬元，惟其
    計算方式，無非著眼於雙方收入總額，而非子女實際需求，
    且亦未能舉證證明鍾秉昀、鍾安昀每月實際所須扶養必要費
    用高達22萬元，是其上開主張之扶養費數額，顯然過高，而
    無足採。又依前述聲請人、相對人之年齡、身分地位、經濟
    能力、工作能力等情，本院認聲請人與相對人應依平均分擔
    鍾秉昀、鍾安昀之扶養費用，亦即聲請人對於相對人所得請
    求之扶養費用以每位子女每月3萬8000元（計算方式：76000
    2＝38000）為適當。據此，聲請人請求相對人每月應負擔
    鍾秉昀、鍾安昀扶養費用為每人3 萬8000元內為有理由，聲
    請人逾此數額之請求，則無理由。惟此部分屬子女權利義務
    行使或負擔之內容，本院自得依職權審酌，不受當事人聲明
    之拘束，自不生其餘聲請駁回之問題。
  (四)又本件命相對人分期給付扶養費部分，為恐日後相對人有拒
    絕或拖延之情，而不利子女之利益，爰參酌非訟事件法第12
    7條第2項之規定，併諭知相對人如自本裁定確定之時起遲誤
    一期履行，其後之給付視為亦已到期，以確保鍾秉昀、鍾安
    昀受扶養之權利，爰裁定如主文第1項所示。
四、依非訟事件法第140條之1第3項、第122條第3項，裁定如主
    文。
中    華    民    國   100    年    12    月    30    日
                  家事法庭     法  官  郭妙俐
以上正本係照原本作成。
如對本裁定抗告，須於裁定送達後10日之不變期間內，向本院提
出抗告狀，並繳納抗告費新臺幣1,000元
中    華    民    國   100    年    12    月    30    日
                               書記官